臺灣臺中地方法院民事判決
110年度訴字第2464號
原      告  張林麗珠
訴訟代理人  柯淵波律師
被      告  黃慧娟  
訴訟代理人  王俊文律師
被      告  余桂樺  
上列當事人間請求確認買賣關係不存在等事件，本院於民國111 
年3月8日言詞辯論終結，判決如下：
    主      文
原告之訴駁回。
訴訟費用由原告負擔。
　　事實及理由
壹、程序部分
    按因不動產之物權或其分割或經界涉訟者，專屬不動產所在
    地之法院管轄；其他因不動產涉訟者，得由不動產所在地之
    法院管轄；民事訴訟法第10條定有明文。本件被告余桂樺雖
    未住居於本院訴訟管轄區域內，惟原告請求撤銷如附表所示
    坐落臺中市○區○○○段0000○號及同段170之49、173之11地號
    土地（以下合稱系爭不動產）於民國110年1月22日所為買賣
    之債權行為，及所為之所有權移轉登記之物權行為，並請求
    將系爭不動產以買賣為原因之所有權移轉登記塗銷。核係屬
    因不動產物權而涉訟，依前揭法條規定，應由本院專屬管轄
    ，先予敘明。
貳、實體部分
一、原告主張：
　㈠被告黃慧娟與其夫即訴外人劉博文涉嫌詐欺案件，於臺灣臺
    中地方檢察署以109年度他字第6163號詐欺案件偵查中，原
    告與被告黃慧娟、劉博文於本院109年度中司偵移調字第186
    1號調解程序中成立調解（下稱系爭調解筆錄），調解內容
    為被告黃慧娟與劉博文連帶於109年12月31日前應給付原告
    新臺幣（下同）140萬元，及於110年1月31日前應給付原告2
    00萬元（下稱系爭債權）。而於調解筆錄製作後，原告女兒
    即證人張櫻詩與劉博文在庭外討論系爭不動產現遭其他債權
    人聲請拍賣問題時，劉博文表示系爭不動產已找到朋友以借
    名登記方式幫忙解決，系爭不動產過戶後自有資金履行調解
    內容云云，惟於109年12月31日清償期屆至，卻藉詞拖延，
    並於110年1月22日將被告黃慧娟所有系爭不動產以109年10
    月23日買賣為原因，移轉所有權登記給被告余桂樺，致使原
    告無法對系爭不動產強制執行，足見被告等上開移轉財產之
    脫產行為已有害原告債權。而依系爭不動產移轉登記與被告
    余桂樺後，被告黃慧娟與劉博文所經營之凱若琳實業股份有
    限公司迄今仍在系爭不動產營運，及被告黃慧娟於110年3月
    15日向地政機關申請內容為「未辦妥所有權移轉登記於請求
    權人前，不得移轉登記與他人，限制範圍：萬分之195」之
    預告登記，可知被告間就系爭不動產並無買賣關係存在，而
    係無償詐害債權之脫產行為。又被告黃慧娟除系爭不動產外
    ，並無其他任何財產及所得，顯見其移轉系爭不動產後仍處
    於無資力狀態，原告已無從就其名下財產獲得債權滿足，原
    告自得依民法第244條第1、4項規定撤銷行使撤銷權及請求
    塗銷系爭不動產移轉登記。
　㈡縱認被告間並非係假買賣之無償行為，然系爭不動產經本院1
    08年度司執梅字第126439號強制執行事件（下稱系爭執行事
    件）定於109年11月5日執行第一次拍賣，鑑估底價為8,370
    萬元，然被告間之買賣價金僅為6,800萬元，如扣除被告黃
    慧娟回租系爭不動產之條款租金及保證金800萬元，被告余
    桂樺僅以6,000萬元購得，與系爭不動產實際市價顯不相當
    ，亦即，其等以超低價買賣系爭不動產亦構成債害原告債權
    。又依被告余桂樺寄發之110年5月6日埔里南光郵局第22 號
    存證信函（下稱系爭存證信函）內容，可知被告余桂樺對系
    爭不動產遭債權人法拍、設定高額之第五順位抵押權，及被
    告黃慧娟財務狀況不佳之情事已知情，參以系爭不動產係在
    被告黃慧娟藉故向原告拖延履行調解約定內容後方移轉所有
    權登記與被告余桂樺，益見被告黃慧娟確明知有損害於債權
    人之債權，仍故為脫產行為，而被告余桂樺亦知其情事，是
    被告間就系爭不動產之有償買賣行為仍詐害原告債權。
  ㈢綜上所述，被告間就系爭不動產移轉所有權行為顯然有害於
    原告債權，原告自得依民法第244條第1、2、4項之規定行使
    撤銷權及請求塗銷系爭不動產移轉登記，為此提起本件訴訟
    等語。並聲明：①被告黃慧娟與被告余桂樺間就附表所示系
    爭不動產於110年1月22日以買賣為原因所為之移轉登記，其
    債權行為及物權行為均應予撤銷。②被告余桂樺就系爭不動
    產於110年1月22日於臺中市中正地政事務所所辦理土地及建
    物之所有權移轉登記（權狀字號：110 年中正土字第002572
    、002573號及110年中正建字第002039號）應予分別塗銷，
    並回復登記予被告黃慧娟所有。
二、被告則以：
  ㈠被告黃慧娟：原告就被告間有假買賣一事應負舉證責任，及
    被告間有符合民法第244條規定撤銷訴權之要件負舉證之責
    ，並應證明之撤銷訴權主觀要件係為被告黃慧娟明知有損害
    於原告而為系爭不動產賣賣行為，及被告余桂樺明知買受系
    爭不動產有損害於原告而仍為之，至於被告余桂樺是否暸解
    被告黃慧娟之財務狀況，與撤銷訴權之要件無關等語，資為
    抗辯；並聲明：原告之訴駁回。
  ㈡被告余桂樺：
  ⒈於簽訂系爭不動產買賣契約前，系爭不動產業經本院系爭強
    制執行事件定於109年11月5日執行第一次拍賣，被告余桂樺
    向本院執行處查詢各執行債權人及參與分配之債權人，得知
    債務總額尚在被告余桂樺欲購買之總價範圍内，且同意買得
    系爭不動產後出租與被告黃慧娟及同意被告黃慧娟附買回條
    件，方與被告黃慧娟達成買賣共識，並於109年10月23日在
    臺中地方法院所屬民間公證人安信聯合事務所簽訂系爭不動
    產買賣契約書，且於同日至合作金庫銀行埔里分行（下稱合
    庫埔里分行）辦理不動產買賣價金信託契約，將買賣價金存
    入該銀行信託專戶以確保買賣交易安全，嗣並依約定以被告
    余桂樺貸得之款項代為被告黃慧娟清償債務。
  ⒉又被告黃慧娟所有債務總額非被告余桂樺所能知悉，被告余
    桂樺僅能就本院民事執行處提供之參與系爭不動產強制執行
    程序債權人之債務總額及資料，判斷該債務是否在被告余桂
    樺購買能力範圍，且於買賣過程中與參與分配債權人協商債
    務及撤銷查封與清償債務，最後方能順利完成買賣及所有權
    移轉登記。若原告當時亦為參與分配債權人，被告余桂樺方
    能知悉及併同判斷抉擇是否購買或放棄購買，且因個資法保
    護個人隱私權之故，被告余桂樺實無從得知原告之債權存在
    ，被告余桂樺確為善意第三人，當無民法第244條第2項規定
    之適用，原告本件請求實為依法無據等語，資為抗辯。並聲
    明：原告之訴駁回。　　
三、兩造不爭執事項如下（見本院卷第183頁；本院依判決格式
    修正或增刪文句，或依爭點論述順序整理內容）：
  ㈠被告二人於109年10月23日就系爭不動產簽立不動產買賣契
    約書，並於當日經本院所屬民間公證人蕭貫中公證。
  ㈡原告與被告、訴外人劉博文於109年11月17日在本院成立調
    解，調解內容為如本院109年度中司偵移調字第1861號調解
    程序筆錄所記載。
  ㈢被告黃慧娟將原為系爭不動產所有權人，於110年1月22日以
    109年10月23日買賣為原因移轉所有權登記予被告余桂樺。
  ㈣原告於110年1月26日向本院遞狀聲請對被告黃慧娟及訴外人
    劉博文之財產強制執行。
四、本院得心證理由：
  ㈠原告主張其對被告黃慧娟有系爭債權存在，及被告黃慧娟原
    為系爭不動產所有權人，於110年1月22日以109年10月23日
    買賣為原因移轉所有權登記予被告余桂樺等情，業據提出系
    爭調解筆錄、系爭不動產第一類登記謄本、異動索引等影本
    為證（見本院卷一第43至44、67至87頁），為被告所不爭執
    （見本院卷一第183頁），堪信原告此部分之主張為真實。
　　原告復主張被告間以買賣為原因所為之所有權移轉登記，實
    際上應為無對價之無償行為，縱係有償行為，亦係有害原告
    債權之詐害行為，被告間之移轉系爭不動產所有權之行為已
    侵害其對於被告黃慧娟之債權，則為被告二人所否認，並以
    前揭情詞置辯，是本件所應審究者，為原告依民法第244條
    第1、2項之規定而為本件之請求，究有無理由？茲敘述如下
    。
  ㈡原告依民法第244條第1、4項規定撤銷系爭買賣契約及移轉登
    記行為，並請求被告余桂樺塗銷系爭移轉登記，為無理由：
　  ⒈按債務人所為之無償行為，有害及債權者，債權人得聲請
　　  法院撤銷之，民法第244條第1項定有明文。次按當事人主
      張有利於己之事實者，就其事實有舉證之責任，民事訴訟
      法第277條前段定有明文。又民事訴訟如係由原告主張權
      利者，應先由原告負舉證之責，若原告先不能舉證，以證
      實自己主張之事實為真實，則被告就其抗辯之事實即令不
      能舉證，或其所舉證據尚有疵累，亦應駁回原告之請求（
      最高法院17年上917判例、100年度台上字第415號判決意
      旨參照）。
  　⒉查被告二人於109年10月23日就系爭不動產簽立不動產買
　　  賣契約書（下稱系爭買賣契約），並於當日經本院所屬民
      間公證人蕭貫中公證，且於110年1月22日以系爭買賣為原
      因，將被告黃慧娟名下之系爭不動產之所有權移轉登記至
      被告余桂樺名下等節，有系爭不動產第一類登記謄本、異
      動索引、公證書及不動產買賣契約書、合庫銀行不動產買
      賣價金信託契約等影本為證（見本院卷一第43至44、67至
      87、121至143頁），為兩造所不爭執（見本院卷一第183
      頁），堪信真實。
　  ⒊雖原告主張劉博文曾在調解庭外向原告女兒即證人張櫻詩
　　  表示系爭不動產已被其他債權人聲請拍賣，但會以借名登
      記在好友名下方式解決，屆時可清償與原告，可證明系爭
      不動產係無償讓與被告余桂樺云云。然證人張櫻詩於本院
      審理中具結證稱：調解當日只有劉博文到場調解，被告黃
      慧娟並未在場，劉博文沒有說名下有何財產可以償還給原
      告，也沒有說名下財產已被其他債權人查封，或他們有何
      財產可以清償，我們只是單純相信劉博文他們作成調解筆
      錄後會履行調解內容，從頭到尾沒有跟我說過房子的事，
      我也沒問等語（見本院卷二第33至35頁），足見原告前開
      主張，已難採信。
  　⒋又系爭不動產於辦理系爭移轉登記行為之前，業經被告黃
　　  慧娟債權人即訴外人林瑞蘭等人向本院聲請強制執行，斯
      時系爭不動產早已設定第一至第五順位最高限額抵押權，
      抵押權人依序為訴外人臺灣土地銀行股份有限公司（下稱
      土地銀行）、國泰世華銀行股份有限公司（下稱國泰世華
      銀行）、香港商康業資融國際有限公司（下稱香港康業公
      司）及楊榮照（有2筆），且業經法務部行政執行署臺中
      分署以108年8月27日中執癸108年房稅執專字第7074號函
      辦理查封登記及進行鑑價，鑑定之市價為6,349萬3,335元
      等情，有該署109年2月12日中執癸108年房稅執專字第707
      4號函在卷可參（見本院卷二第45至47頁）。嗣因被告黃
      慧娟申請重新鑑價後，本院執行處乃於109年9月30日定於
      109年11月5日以底價8,370萬元進行第一次拍賣，然因被
      告黃慧娟於109年10月陳報已洽得被告余桂樺購買系爭不
      動產，本院執行處於被告黃慧娟之債權人（包併案執行債
      權人）林瑞蘭、土地銀行、香港康業公司、楊榮照及訴外
      人陳鵬威、黃莎等人具狀同意本院延緩執行及撤回強制執
      行後，於110年1月6日以中院麟民執108司執梅字第126439
      號囑託地政機關辦理塗銷系爭不動產查封登記等情，亦經
      本院調閱系爭執行事件及本院109年度司執字第54444、56
      140、121599號執行事件卷宗核閱無訛。參以系爭不動產
      於110年1月22日移轉登記與被告余桂樺後，被告余桂樺旋
      於110年2月2日分別匯款3,218萬5,122元、134萬2,439元
      與抵押權人土地銀行、國泰世華銀行以清償被告黃慧娟前
      所積欠之貸款，有匯款申請書等在卷可憑（見本院卷一第
      327頁），足見被告余桂樺辯稱其於買賣過程中與參與分
      配債權人協商債務及撤銷查封並清償債務，最後方順利完
      成買賣及所有權移轉登記，應屬真實可採。原告主張被告
      間就系爭不動產非真實買賣，而係無償之「記名登記」，
      要難採憑。
    ⒌再者，原告並未提出其他證據證明被告二人間之系爭買賣
　　  行為係無償行為，則被告余桂樺取得系爭不動產既係有償
      ，已如前述，核與民法第244條第1項之要件不合。是以，
      被告間系爭移轉登記既非「無償」，原告主張依民法第24
      4條第1、4項撤銷兩造間系爭移轉登記之債權、物權行為
      ，及被告余桂樺塗銷系爭移轉登記，即屬無據。
  ㈢原告依民法第244條第2、4項規定撤銷系爭買賣契約及移轉登
    記行為，並請求被告余桂樺塗銷系爭移轉登記，亦無理由：
　  1.按債務人所為之有償行為，於行為時明知有損害於債權人
　　  之權利者，以受益人於受益時亦知其情事者為限，債權人
      得聲請法院撤銷之。債權人依第2項之規定聲請法院撤銷
      時，得並聲請命受益人回復原狀，民法第244條第2、4項
      定有明文。又按債務已屆清償期，債務人就既存債務為清
      償者，固生減少積極財產之結果，但同時亦減少其消極財
      產，於債務人之資力並無影響，不得指為民法第244條第1
      項或第2項之詐害行為(最高法院102年度台上字第2114號
      、103年度台上字第2701號裁判意旨參照)。
    2.查系爭買賣契約書第15條約定，買賣雙方確認參與系爭強
      制執行事件及參與分配之上開債權人債務總計約5,700萬
      元，並由買方貸款銀行撥款後由買方代為優先清償，餘額
      再支付賣方，有系爭買賣契約在卷可稽（見本院卷一第12
      5頁），且由被告余桂樺確代為清償被告黃慧娟對抵押權
      人土地銀行、國泰世華銀行等債務，上開債權人並撤回強
      制執行，業如前述，可見被告黃慧娟出售系爭不動產，固
      生減少積極財產之結果，但同時亦減少其消極財產，不影
      響其資力而無害於原告之債權，自難認係詐害債權之行為
      。
    3.雖原告又主張被告黃慧娟以6,800萬元出售系爭不動產，
      顯低本院執行處拍賣底價8,370萬元，可見被告余桂樺係
      以低於市價之價格購入系爭不動產，其應知被告黃慧娟處
      分系爭不動產為詐害行為云云。查系爭不動產於109年2月
      間經法務部行政執行署臺中分署以108年8月27日中執癸10
      8年房稅執專字第7074號函辦理查封登記及進行鑑價，市
      價為6,349萬3,335元等情，有該署函文及鑑估摘要表附在
      系爭執行事件卷宗可參（見本院卷二第45至47頁），參以
      不動產拍賣價格隨著拍賣次數增加而遞減價格，實際拍定
      價格遠低於市場交易價格，為眾所皆知，是被告黃慧娟固
      將系爭不動產以低於第一次拍定底價之價格出售與被告余
      桂樺，然其價格已比法務部行政執行署臺中分署委託鑑定
      之價格多約400萬餘元（計算式：6,800萬元-6,349萬3,33
      5元），尚難逕認原告主張系爭不動產交易價格低於市價
      云云為可採。
    4.再者，債務人為有償行為時尚須「明知」其行為有損害於
      債權，債權人始得聲請法院撤銷債務人之行為，則依據舉
      輕以明重法理，受益人於受益時亦應以「明知」其情事，
      債權人始得聲請法院撤銷。查被告間早於109年10月23日
      簽訂系爭不動產買賣契約書，而原告對被告黃慧娟之系爭
      債權係於109年12月17日經調解而成立，且原告於110年1
      月26日方向本院遞狀聲請對被告黃慧娟及訴外人劉博文之
      財產強制執行，有民事強制執行聲請狀在卷可稽（見本院
      卷一第39頁），並為兩造所不爭執（見本院卷一第183頁
      ），則被告余桂樺是否能知悉原告對被告黃慧娟有系爭債
      權存在，非無疑義，況原告就被告余桂樺是否明知害及債
      權乙節，並未提出足可使本院形成心證之證據，是原告主
      張依民法第244條第2、4項撤銷兩造間系爭移轉登記之債
      權、物權行為，及被告余桂樺塗銷系爭移轉登記，亦屬無
      據。
  ㈣綜上，原告基於民法第244條第1、2、4項規定，請求對被告
    間於110年1月22日就系爭不動產，以109年10月23日買賣為
    登記原因所為之債權行為及所有權移轉登記之物權行為予以
    撤銷，並命被告余桂樺將系爭不動產以上開買賣為原因所為
    之所有權移轉登記予以塗銷，回復登記予被告黃慧娟所有，
    均無理由，應予駁回。
  ㈤本件事證已明，兩造其餘之攻擊或防禦方法及所提出之證據
    ，核與本判決之結果不生影響，爰毋庸逐一論列，附此敘明
    。
  ㈥訴訟費用之負擔：民事訴訟法第78條。
中　　華　　民　　國　　111 　年　　4 　　月　　8 　　日
　　              民事第三庭  法  官  廖純卿
正本係照原本作成。
如對本判決上訴，須於判決送達後20日內向本院提出上訴狀。如
委任律師提起上訴者，應一併繳納上訴審裁判費。　　
中　　華　　民　　國　　111 　年　　4 　　月　　8 　　日
                              書記官  楊雯君
附表：
編號 不動產 權利範圍 面積㎡ 1 臺中市○區○○○段00000000地號土地 195/10000 1758 2 臺中市○區○○○段00000000地號土地 195/10000 50 3 臺中市○區○○○段0000○號建物 全部 主建物：355.41 附屬建物： 陽台43.53 露台5.16 4 臺中市○區○○○段0000○號建物（含4車位） 車位編號:159 車位編號:160 車位編號:163 車位編號:164 211/10000   25/00000 00/00000 00/00000 00/10000 7163.7 5 臺中市○區○○○段0000○號建物 206/10000 5406.16